臺灣高等法院民事判決　　　　　　　　　100年度上字第351號
上　訴　人　陳冠騰
訴訟代理人　紀復儀律師
被上訴人　　蔡淑珠
上列當事人間請求債務不履行損害賠償事件，上訴人對於中華民
國99年12月16日臺灣臺北地方法院99年度訴字第1706號第一審判
決提起上訴，本院於中華民國100年6月7日言詞辯論終結，判決
如下：
    主    文
上訴駁回。
第二審訴訟費用由上訴人負擔。
    事實與理由
一、本件上訴人起訴主張：伊於民國（下同）98年 5月13日與被
    上訴人簽立協議書（下稱系爭協議書），約定被上訴人所有
    坐落台北市○○街○段19巷3號房地（下稱系爭房地），以新
    台幣（下同） 5,000萬元出賣予其合夥人邱威驊，付款方式
    為貸款核撥後先支付 4,000萬元，裝修完成增貸核撥後，再
    行支付1,000萬元，上訴人並同意給予裝修補貼200萬元，伊
    於締約時並交付重達 3.6公斤之紅寶石乙顆及鑑定證明書予
    被上訴人作價定金 200萬元，詎締約後被上訴人旋即反悔，
    不但向司法機關誣告其詐欺，且經上訴人催告仍拒絕出面簽
    訂不動產買賣契約，伊不得已乃解除系爭協議書，為此爰依
    民法第249條第3項之規定，請求被上訴人加倍返還其所受之
    定金200萬元，並聲明：被上訴人應給付上訴人200萬元，及
    自起訴狀繕本送達之翌日起至清償日止，按週年利率5%計算
    之利息。
二、被上訴人則以：兩造簽立系爭協議書當時，上訴人謊稱紅寶
    石價值不菲，足以作價定金 200萬元，並要求伊給付10萬元
    予作為收受紅寶石之定金，伊已當場先行給付 5萬元。惟經
    伊向出具鑑定證明書之機構求證後，發現系爭紅寶石乃係裝
    飾用紅寶石，價值低廉，被上訴人發現受騙後，即依民法第
    92條、第 256條之規定撤銷系爭協議書，要求上訴人返還伊
    當日給付之 5萬元，然為上訴人所拒，伊乃提出詐欺告訴，
    嗣兩造於檢察官開庭時已達成和解，上訴人取回紅寶石與鑑
    定證明書，被上訴人則取回 5萬元，系爭協議書已因和解而
    合意解除等語，資為抗辯。
三、原審判決駁回上訴人之訴，上訴人不服提起上訴，其上訴聲
    明為：(一)原判決廢棄。(二)被上訴人應給付上訴人 200萬元及
    自起訴狀繕本送達翌日起至清償日止按年息百分之五計算之
    利息。(三)第一、二審訴訟費用由被上訴人負擔。被上訴人答
    辯聲明為：上訴駁回，第二審訴訟費用由上訴人負擔。
四、本件經依民事訴訟法第463條準用同法第270條之1第1項第3
    款規定，整理兩造不爭執事項並協議兩造簡化爭點為：
（一）兩造不爭執事項：
  １、兩造於98年 5月13日簽立系爭協議書記載：「１、蔡淑珠
      小姐所有萬美街一段19巷 3號以伍仟萬元價金成交。與陳
      冠騰先生股東邱威驊以下列方式：貸款核發後先期支付
      肆仟萬。裝修完成後增貸核撥後再行支付壹仟萬元。
      裝璜補貼貳佰萬元（以紅寶石補貼貳佰萬元，成交後以伍
      拾萬元補貼紅寶石及藍寶石共壹佰萬元正）。２、陳冠騰
      先生將3.6公斤重之紅寶石當做簽約金（代金貳佰萬元）
      。蔡淑珠同時交付壹拾萬押金，分二次支付。屆時雙方不
      履行協議時，紅寶石沒收。章義鏡以先代支付伍萬元。」
  ２、嗣被上訴人認上訴人交付之紅寶石價值不高，欲撤銷系爭
      協議而邀約上訴人、訴外人章義鏡於98年 5月13日晚間協
      調，章義鏡於系爭協議書背面書寫「雙方同意前協議作廢
      ，另以兩個月期限內，陳冠騰退五萬元予蔡淑珠小姐，並
      取回 3.6公斤之紅寶石，雙方各無怨言，恐口無憑，特立
      此據」。
  ３、上訴人委請律師於98年8月7日催告被上訴人於文到十日內
      出面簽署不動產買賣契約書，並履行過戶等事宜。嗣並於
      98年 8月27日委由律師發函向被上訴人為解除協議之表示
      。
  ４、被上訴人以其受詐欺向臺灣臺北地方法院檢察署提起告訴
      ，並對98年度偵字第 20917號不起訴處分書聲請再議，經
      臺灣高等法院檢察署發回續查後，兩造於99年3月4日該署
      99年度偵續字第 202號詐欺案件偵查庭相互取回紅寶石及
      保證書與現金五萬元。
（二）兩造爭點：
  １、被上訴人是否因受上訴人詐欺而簽立系爭協議書？系爭協
      議書是否業經被上訴人撤銷？
  ２、兩造就系爭協議書之爭議，是否已達成和解？
  ３、上訴人依249條第3款規定請求被上訴人給付200萬元，有
      無理由？
五、茲就上開爭點，析述本院得心證之理由如下：
（一）被上訴人是否因受上訴人詐欺而簽立系爭協議書？系爭協
      議書是否業經被上訴人撤銷？
      按因被詐欺或被脅迫而為意思表示者，表意人得撤銷其意
      思表示，民法第92條第 1項前段定有明文。又當事人主張
      其意思表示係因被詐欺或脅迫而為之者，應就其被詐欺或
      被脅迫之事實，負舉證之責任（最高法院21年上字第2012
      號判例意旨參照）。本件被上訴人抗辯上訴人謊稱系爭紅
      寶石價值逾200萬元而以之作價200萬元定金，實則系爭紅
      寶石係裝飾用寶石，價值低廉，其係受詐欺而簽立系爭協
      議書云云，惟為上訴人所否認，並提出中國寶石顧問有限
      公司具之寶石鑑定書為證（見原審卷第52頁）。上訴人於
      原審固曾聲請傳訊出具系爭紅寶石鑑定證明書之中國寶石
      顧問有限公司負責人張宏輝作證，惟證人張宏輝經通知未
      到庭，被上訴人嗣亦表明捨棄訊問該名證人（見原審卷第
      63頁背面），被上訴人既未能舉證證明有受詐欺之事實，
      則其抗辯係受詐欺而簽立系爭協議書，系爭協議書業經其
      撤銷云云，自難信取。
（二）兩造就系爭協議書之爭議，是否已達成和解？
  １、查被上訴人於與上訴人簽立系爭協議書當日稍晚，因認系
      爭紅寶石並無上訴人所稱逾 200萬元之價值，經向上訴人
      要求撤銷系爭協議書未果，旋於98年 5月19日向臺灣台北
      地方法院檢察署對上訴人及訴外人即系爭協議書之見證人
      章義鏡提出詐欺告訴，於99年3月4日臺灣臺北地方法院檢
      察署99年度偵續字第 202號詐欺案檢察官偵查中，檢察官
      問兩造「本件是否願意和解？」，上訴人答以：「我們隨
      時都準備 5萬元要還給告訴人」，被上訴人則答以：「我
      寶石也有帶，我要還給他」等語，兩造並於澄清雙方疑慮
      及當庭確認金額及系爭紅寶石無誤後，由上訴人取回系爭
      紅寶石及寶石鑑定書，被上訴人取回 5萬元，被上訴人並
      因而同意檢察官對上訴人為不起訴處分（見該案卷第28至
      30頁），足見兩造於上開檢察官訊問時，業已當庭就系爭
      協議書之爭議成立和解，並互為返還自對方取得之紅寶石
      及現金以回復原狀。
  ２、上訴人雖主張其係於不和解解除協議書之前提下，始同意
      與被上訴人在偵查庭相互取回現金 5萬元及紅寶石，當時
      是檢察官曉諭和解，伊同意把紅寶石取回，但沒有放棄民
      事損害賠償云云。惟兩造於99年3月4日檢察官訊問時，上
      訴人曾質疑被上訴人提出之寶石有瑕疵，經檢察官提議送
      鑑定後，表示不再爭執願當庭接受；被上訴人亦因上訴人
      之質疑，表示不願收受被上訴人退還的現金 5萬元，嗣經
      檢察官勸諭說始同意收受，並同意檢察官對上訴人為不起
      訴處分，上訴人嗣則未表示尚保留對任何上訴人之請求權
      ，業經本院調取該案卷宗查閱無訛。況若於和解成立當時
      上訴人仍有意保留對被上訴人之任何金錢上之請求權，衡
      情上訴人自無同意返還被上訴人 5萬元之理，上訴人主張
      兩造就系爭協議書之爭議，未曾達成和解，應無可取。
（三）上訴人依249條第 3款規定請求被上訴人給付200萬元，有
      無理由？
      按主債務人對於上訴人之債務，僅係不為給付，而非不能
      履行，上訴人不得依民法第249條第3款請求如應為加倍返
      還定金。又契約因可歸責於受定金當事人之事由，致不能
      履行時，該當事人應加倍返還其所受之定金，固為民法第
      249條第3款所明定。惟所謂不能履行，係指於契約成立後
      發生給付不能之情形而言。如債務人對於債權人之債務，
      並非不能履行，僅係不為履行，尚無該條款規定之適用。
      （最高法院43年度台上字第 607號判例、85年度台上字第
      2929號判決意旨參照）。本件被上訴人與上訴人簽立系爭
      協議書後，其並無不能移轉協議書所載不動產之情事，而
      係因認受上訴人之詐欺，而不願履行系爭協議書，非不能
      履行，依上說明，並無民法第249條第3款之適用，且兩造
      就系爭協議書之爭議，已於被上訴人告訴詐欺案件檢察官
      偵查達成和解，上訴人自亦不得再事請求，則上訴人依民
      法第249條第 3款規定，請求被上訴人加倍返還定金200萬
      元，自屬無據。
六、綜上所述，本件上訴人主張其得請求上訴人加倍返還定金，
    為不足採，被上訴人抗辯兩造就系爭協議書之爭議已達成和
    解，其並已返還上訴人代替定金之紅寶石，上訴人不得再為
    任何請求，尚屬可信。從而，上訴人依民法第249條第3款規
    定，請求被上訴人給付 200萬元及自起訴狀繕本送達翌日起
    至清償日止按年息百分之五計算之利息，為無理由，不應准
    許。原審為上訴人敗訴之判決，並無不合。上訴意旨指摘原
    判決不當，求予廢棄改判，為無理由，應予駁回。
七、本件事證已臻明確，兩造其餘之攻擊防禦方法及所提證據，
    經審酌後認均無礙判決之結果，爰不予一一論述。
八、據上論結，本件上訴為無理由，依民事訴訟法第449條第1項
    、第78條，判決如主文。
中    華    民    國   100    年    6     月    21    日
                    民事第三庭
                        審判長法  官  林敬修
                              法  官  黃豐澤
                              法  官  張靜女
正本係照原本作成。
如不服本判決，應於收受送達後20日內向本院提出上訴書狀，其
未表明上訴理由者，應於提出上訴後20日內向本院補提理由書狀
（均須按他造當事人之人數附繕本）上訴時應提出委任律師或具
有律師資格之人之委任狀；委任有律師資格者，另應附具律師資
格證書及釋明委任人與受任人有民事訴訟法第466條之1第1項但
書或第2項（詳附註）所定關係之釋明文書影本。如委任律師提
起上訴者，應一併繳納上訴審裁判費。
中    華    民    國   100    年    6     月    21    日
                              書記官  蕭麗珍
附註：
民事訴訟法第466條之1（第1項、第2項）：
對於第二審判決上訴，上訴人應委任律師為訴訟代理人。但上訴
人或其他法定代理人具有律師資格者，不在此限。
上訴人之配偶、三親等內之血親、二親等內之姻親，或上訴人為
法人、中央或地方機關時，其所屬專任人員具有律師資格並經法
院認為適當者，亦得為第三審訴訟代理人。